# Wyrażenia warunkowe {#warunki}

Języki programowania opierają się o dwa podstawowe narzędzia pozwalające na sterowanie przepływem operacji.
Są to wyrażenia warunkowe oraz pętle.
Wyrażenia warunkowe są głównym tematem tego rozdziału, natomiast pętle oraz ich alternatywy są omówione w rozdziale \@ref(petle).
<!-- `switch` https://adv-r.hadley.nz/control-flow.html#loops -->
Celem wyrażeń warunkowych jest wykonywanie różnego zadania w zależności od danych wejściowych.

## Warunki

Wyrażenie `if` opiera się o spełnienie (lub niespełnienie) danego warunku.
Jeżeli dany warunek jest spełniony, kod wewnątrz wyrażenia `if()` jest wykonywany.

```{r, eval=FALSE}
if (warunek){
  jeżeli warunek spełniony to wykonaj operację
}
```

Wyrażenie `if` oczekuje, że warunek jest wektorem logicznym o długości jeden, tj. takim który przyjmuje wartość `TRUE` lub `FALSE`.
Istnieje szereg sposób uzyskania wektora logicznego w R, jednym z nich jest zastosowanie porównania wartości.

W poniższym przykładzie wyrażenie `if()` sprawdza czy wartość obiektu `temperatura` jest wyższa niż 0.
W przypadku, gdy ten warunek jest spełniony (czyli jest `TRUE`), wyświetlany jest tekst `"Dodatnia"`.

```{r}
temperatura = 5.4
if (temperatura > 0) {
  "Dodatnia"
}
```

W przeciwnym razie, gdy warunek nie jest spełniony (czyli ma wartość `FALSE`), kod wewnątrz warunku nie jest wykonywany.

```{r}
temperatura = -11
if (temperatura > 0) {
  "Dodatnia"
}
```

```{block2, type='rmdinfo'}
Warunek `if` można też tworzyć w uproszczonej formie:

`if (warunek) spelniony else niespelniony`
```

## Warunki zagnieżdzone

Działanie wyrażenia `if` może być połączone z dodatkowymi wyrażeniami `else if` oraz `else`.
Te dwa wyrażenia wymagają najpierw wywołania wyrażenia `if()`. 
Jeżeli warunek w wyrażeniu `if()` jest równy `TRUE` to wykonywany jest kod w nim zawarty, a następnie obliczenie jest kończone.
W przypadku, gdy wyrażenie `if()` otrzyma wartość `FALSE`, to kod w nim zawarty nie jest wykonywany, a następuje przejście do kolejnego wyrażenia, np. `else if()` w poniższym przypadku.

```{r}
temperatura = 8.8
if (temperatura > 0) {
  "Dodatnia"
} else if (temperatura < 0) {
  "Ujemna"
} else {
  "Zero"
}
```

Wyrażenie `else if()` różni się od `else` tym, że wymaga ono określenia jaki warunek ma być spełniony.
W przypadku `else` wyliczane są wszystkie przypadki, które nie spełniają wcześniejszych warunków.

## Operatory porównania

```{r operators, echo=FALSE}
library(tibble)
operators = c("==", "!=", "%in%", ">, <", ">=, <=")
operators_exp = c("Równy", "Nie równy", "Zawiera się w", "Większy/Mniejszy niż",
                  "Większy/Mniejszy niż lub równy")
knitr::kable(tibble(Operator = operators, Wyjaśnienie = operators_exp), 
             caption = "Operatory porównania.",
             booktabs = TRUE)
```

```{r operators2, echo=FALSE}
operators2 = c("!", "&&", "||", "all", "any")
operators_exp2 = c("Negacja (nie)", "Koniunkcja (i)", "Alternatywa (lub)", "Wszystkie", "Którykolwiek")
knitr::kable(tibble(Operator = operators2, Wyjaśnienie = operators_exp2), 
             caption = "Operatory logiczne i funkcje pomocniczne.",
             booktabs = TRUE)
```

<!-- block about & and | -->
<!-- https://stackoverflow.com/questions/6558921/boolean-operators-and -->

```{block2 type="rmdinfo"}
W R istnieją dwa dodatkowe operatory logiczne `&` i `|`, które są zwektoryzowaną wersją operatorów `&&` i `||`.
Pierwsze dwa porównują wszystkie elementy zadanych wektorów i ich wynikiem może być wektor o długości większej niż 1.
Operatory `&&` i `||` porównują tylko pierwszy element każdego wektora, a w efekcie zawsze zwracają tylko jedną wartość.
Dodatkowo, to one są zazwyczaj używane w wyrażeniach warunkowych.
```

## Wyrażenia warunkowe w funkcjach

```{r}
pogoda = function(temperatura){
  if (is.numeric(temperatura)){
    cat(paste("Dzisiaj jest", temperatura, "stopni Celsjusza."))
  }
}
pogoda(10)
pogoda(-20)
pogoda(NA)
```

```{r}
pogoda = function(temperatura){
  if (is.numeric(temperatura)){
    cat(paste("Dzisiaj jest", temperatura, "stopni Celsjusza."))
  } else {
    cat("Dzisiaj nie mamy pomiarów temperatury.")
  }
}
pogoda(10)
pogoda(-20)
pogoda(NA)
```

```{r}
pogoda = function(temperatura){
  if (is.numeric(temperatura)){
    cat(paste("Dzisiaj jest", temperatura, "stopni Celsjusza.\n"))
    if (temperatura < 5){
      cat("Ubierz się ciepło!")
    }
  } else {
    cat("Dzisiaj nie mamy pomiarów temperatury.")
  }
}
pogoda(10)
pogoda(-20)
pogoda(NA)
```

## Zadania

1) Spójrz na poniższe przykłady, ale ich nie wykonuj.
Co będzie wynikiem działania każdego z tych przykładów?

```{r, eval=FALSE}
liczby = c(1, 2)
liczby == 1          #1
liczby != 1          #2
liczby %in% 1        #3
all(liczby %in% 1)   #4
any(liczby %in% 1)   #5
```

1) Spójrz na cztery poniższe przykłady, ale ich nie wykonuj.
Co będzie wynikiem działania każdego z tych przykładów?

```{r, eval=FALSE}
(c(1, 2) > 0) &  (c(-1, 2) > 0) #1
(c(1, 2) > 0) && (c(-1, 2) > 0) #2
(c(1, 2) > 0) |  (c(-1, 2) > 0) #3
(c(1, 2) > 0) || (c(-1, 2) > 0) #4
```

1) Napisz funkcję, która przyjmuje trzy zmienne logiczne `x`, `y` i `z`.
Jeżeli tylko jedna lub trzy ze zmiennych ma wartość `TRUE` wyświetl tekst `"Nieparzysta liczba."`, natomiast jeżeli dwie zmienne mają wartość `TRUE` wyświetl tekst `"Parzysta liczba."`
1) Napisz funkcję, która przyjmuje dwie zmienne numeryczne `x` i `y`.
Jeżeli wszystkie wartości zmiennej `x` są większe od `y` wyświetl tekst `"Zwycięstwo."`, a w przeciwnym razie wyświetl tekst `"Porażka."`.
1) Napisz funkcję, która przyjmuje dwie zmienne numeryczne `populacja` i `powierzchnia`.
Jeżeli wartości gęstości zaludnienia (liczba osób na jednostkę powierchni) jest wyższa niż 123 wyświetl tekst `"Wartość powyżej średniej dla Polski."`
