# Proste obiekty {#proste-obiekty}

Obiekty w R można podzielić na proste (homogeniczne) i złożone (heterogeniczne). 
Do podstawowych prostych obiektów należą wektory atomowe (ang. *vector*) i macierze (ang. *matrix*), natomiast listy (ang. *list*) i ramki danych (ang. *data frame*) to obiekty złożone.

W tym rozdziale skupimy się na wektorach atomowych, dla uproszczenia nazywanych dalej po prostu wektorami.
Pozostałe podstawowe typy obiektów są omówione w rozdziale \@ref(zlozone-obiekty).
Więcej informacji na temat podstawowych typów obiektów można znaleźć w rozdziale ["Vectors"](https://adv-r.hadley.nz/vectors-chap.html) książki Advanced R [@wickham2014advanced].

## Wektory 

Wektory są podstawowymi elementami, które pozwalają na budowanie bardziej złożonych rodzajów obiektów.
Wektor może przyjmować jeden z czterech podstawowych typów^[Istnieją też dwa kolejne podstawowe typy wektorów, złożone (ang. *complex*) oraz surowe (ang. *raw*) ale są one bardzo rzadko używane.]:

1. logiczny (ang. *logical*)

```{r}
wek_log = c(TRUE, FALSE)
wek_log
```

2. liczba całkowita (ang. *interger*)

```{r}
wek_cal = c(5L, -7L)
wek_cal
```

3. liczba zmiennoprzecinkowa (ang. *double*)^[Liczby zmiennoprzecinkowe mogą być też reprezentowane poprzez notację naukową, np. 11111.2 może być zapisane jako 1.11112e4, a 0.00021 jako 2.1e-4.]

```{r}
wek_zmi = c(5.3, -7.1)
wek_zmi
```

4. znakowy (ang. *character*)

```{r}
wek_zna = c("kot", "pies")
wek_zna
```

Wektory przedstawiające liczby stałoprzecinkowe i zmiennoprzecinkowe są często łączone i wspólnie określane jako wektory numeryczne (ang. *numeric*).

```{block2 type="rmdinfo"}
Wiele języków programowania posiada zmienne skalarne (tzw. skalary), czyli takie które mogą przyjmować tylko jedną wartość.
W R one nie występują, zamiast nich stosowane są wektory o długości jeden.
```

Dodatkowo, istnieje wiele dodatkowych, rzadziej spotykane typów wektorów - czynnikowy (ang. *factor*), dat (ang. *date*) i czasu (ang. *date-time*) (sekcje \@ref(fac), \@ref(ate) i \@ref(ime)).

## Właściwości wektorów

Każdy wektor ma trzy właściwości - typ, długość i atrybuty.
Typ może być sprawdzony używając funkcji `typeof()`.

```{r}
# typ
typeof(wek_zmi)
```

Celem funkcji `length()` jest sprawdzenie długości wektora, czyli tego z ilu wartości (elementów) się on składa.

```{r}
# długość
length(wek_zmi)
```

Atrybuty pozwalają na dodawanie nowych informacji do wektorów atomowych, a w efekcie dają też możliwość tworzenia bardziej złożonych struktur (rozdział \@ref(zlozone-obiekty)).

```{r}
# atrybuty
attributes(wek_zmi)
```

## Podstawowe funkcje

Z racji bycia podstawowym typem obiektu w R, wektory są używane w bardzo dużej liczbie funkcji.
Kilka z podstawowych, często przydatnych funkcji jest podana i wyjaśniona poniżej.

Funkcja `str()` ma na celu wyświetlenie **str**uktury danych.
W przypadku wektorów oznacza to skrót od nazwy typu danych (`logi` - logiczny, `int` - stałoprzecinkowy, `num` - zmiennoprzecinkowy (numeryczny), `chr` - tekstowy), jego długość (np. `[1:2]` oznacza, że wektor ma dwa elementy), oraz kilka przykładowych wartości tego wektora.
<!-- metody -->

```{r}
str(wek_cal)
```

Funkcja `names()` wyświetla nazwy przypisane kolejnym elementom wektora.

```{r}
names(wek_zna)
```

W powyższym przypadku wektor `wek_zna` nie miał żadnych nazw, w efekcie funkcja `names()` zwróciła `NULL` (więcej informacji na temat `NULL` można znaleźć w sekcji \@ref(na)).
Oprócz wyświetlania nazw, funkcja `names()` daje też możliwość ich nadania.

```{r}
names(wek_zna) = c("a", "b")
wek_zna
names(wek_zna)
```

Funkcja `seq` ma na celu generowanie ciągów liczbowych^[Uproszczeniem funkcji `seq` jest operator `:` (np. `1:10`). W jego przypadku wartości zawsze zmieniają się o jeden.].
Pierwszym jego argumentem jest `from` czyli początkowa liczba w ciągu a drugi argument `to` oznacza maksymalną możliwą liczbę w ciągu.
Dodatkowo ta funkcja wymaga zdefiniowania jeszcze jednego argumentu, np. `by` lub `length.out`.
Argument `by` określa co ile wartości w ciągu mają rosnąć od wartości początkowej.

```{r}
seq(1, 365, by = 7)
```

Alternatywnie, argument `length.out` ustala jakiej długości ma być wynikowy ciąg, a na podstawie tego tworzone są wartości w równych odstępach.

```{r}
seq(1, 365, length.out = 10)
```

```{r}
rep(wek_zna, 4)
```


<!-- operatory statytyczne -->

## Działania na wektorach {#dzialania-na-wektorach}

Wiele podstawowych operacji w R jest zwektoryzowana. 
Przykładowo, możliwe jest pomnożenie kolejnych elementów jednego wektora przez kolejne elementy drugiego wektora.

```{r}
a = c(1, 2, 3)
b = c(3, 5, 10)
a * b
```

Kod zapisany w powyższy sposób zajmuje niewiele miejsca i jest łatwy do odczytania.
Alternatywnie można by ten problem rozbić na podelementy i je wymnożyć.

```{r}
a1 = 1
a2 = 2
a3 = 3
b1 = 3
b2 = 5
b3 = 10
a1 * b1
a2 * b2
a3 * b3
```

Jak można szybko zaobserwować, mnożenie kolejnych elementów w ten sposób wymaga zapisania znacznie więcej kodu i jest trudniejsze do odczytania.
Jest jeszcze trzecia możliwość użycie pętli (rozdział \@ref(petle)).

```{r}
y = numeric(length = 3)
for (i in 1:3){
  y[i] = a[i] * b[i]
}
y
```

Stworzony kod zajmuje mniej miejsca, ale nadal nie jest on bardzo łatwy do szybkiego zrozumienia.

Wektoryzacja ma też inną zaletę - obliczenia wykonywane w ten sposób są szybkie.
W przypadku stosowania niektórych operacji, np. mnożenia czy dodawania, R wykorzystuje w tle (bez wiedzy użytkownika) zoptymalizowane funkcje zapisane w języku C lub Fortran.
Więcej informacji na temat wektoryzowania kodu można znaleźć w rozdziale \@ref(petle).

## Brakujące wartości {#na}

Wyobraź sobie, że wykonujesz codziennie o 12:00 pomiar temperatury.

```{r}
temperatura = c(8.2, 10.3, 12.0)
```

Czwartego dnia twój termometr się popsuł i nie można było wykonać pomiaru.
Co należałoby w takim razie zrobić?
Można by pominąć ten pomiar, naprawić termometr i wykonać pomiar kolejnego dnia. 
Wówczas jednak mielibyśmy cztery wartości dla pięciu dni.
Inną możliwą opcją byłoby użycie wartości, która stałaby się kodem wartości brakujących, np. 999.
Problemem tego rozwiązania jest to w jaki sposób należałoby, np. wyliczyć średnią w tym obiekcie.

```{r}
temperatura = c(8.2, 10.3, 12.0, 999)
```

Najlepszą opcją byłoby wykorzystanie wbudowanego oznaczenia wartości brakujących w R - `NA`.

```{r}
temperatura = c(8.2, 10.3, 12.0, NA)
```

Zachowanie zmiennej `NA` (ang. *Not Available*) jest bardzo intuicyjne.
Przykładowo, jeżeli nie znamy jakiejś wartości to jeżeli dodamy do niej 2 to również nie wiemy jaki mamy wynik.

```{r}
NA + 2
5 > NA
```

Podobnie będzie w sytuacji, gdy chcemy wyliczyć średnią na podstawie wektora, który zawiera wartość `NA`.

```{r}
mean(temperatura)
```

W takich przypadkach najpierw należałoby usunąć wartość `NA` a następnie wyliczyć średnią z pozostałych wartości w tym wektorze.
Aby ułatwić taką operację w wielu funkcjach istnieje argument `na.rm`.
W momencie, gdy jest on ustalony na `TRUE`, to wszystkie przypadki `NA` są usuwane na potrzeby wyliczania średniej.

```{r}
mean(temperatura, na.rm = TRUE)
```

Do sprawdzenia czy w wektorze znajduje się wartość `NA` służy funkcja `is.na()`.

```{r}
is.na(temperatura)
```

```{block2 type="rmdinfo"}
R posiada też kilka dodatkowych specjalnych obiektów, takich jak `NULL`, `NaN`, `Inf` oraz `-Inf`.
`NULL` ma długość zero i nie posiada żadnych atrybutów. 
Może on posłużyć np. do usuwania kolumn w ramkach danych.
`NaN` (ang. *Not a Number*) oznacza wartość, która nie jest zdefiniowaną lub nie może być reprezentowana w inny sposób, przykładowo `0/0`.
`Inf` i `-Inf` (ang. *Infinity*) jest wynikiem obliczeń, które dały bardzo dużą wartość dodatną lub ujemną, przykładowo `9^999`.
```

## Wydzielanie 

R posiada trzy podstawowe operatory wydzielania (ang. *subsetting*) - `[]`, `[[]]` oraz `$`, które działają w różny sposób w zależności od tego czy wydzielamy wektory, macierze, ramki danych czy listy.
W tym rozdziale skupimy się na wydzielaniu elementów z wektora przy użyciu operatora `[]`.
Więcej na temat wydzielania innych obiektów można znaleźć w rozdziale \@ref(zlozone-obiekty).

Wydzielanie wektorów używając operatora `[]` może odbywać się używając jednego z poniższych zapytań:

1. Na podstawie pozycji.
2. Na podstawie wektora logicznego.
3. Na podstawie nazwy.
4. Używając elementu pustego.
5. Używając zera.

<!-- na podstawie pozycji -->

```{r}
temperatura[c(1, 3)]
```

```{r}
temperatura[-c(2, 4)]
```

<!-- na podstawie wektora logicznego -->

```{r}
temperatura[c(TRUE, FALSE, TRUE, FALSE)]
```

```{r}
temperatura[temperatura > 10]
```

<!-- na podstawie nazwy -->
```{r}
names(temperatura) = c("Poniedziałek", "Wtorek", "Środa", "Czwartek")
temperatura
```

```{r}
temperatura[c("Wtorek", "Czwartek")]
```

<!-- nic -->

```{r}
temperatura[]
```

<!-- zero -->

```{r}
temperatura[0]
```

## Wydzielanie i przypisanie

Wydzielanie elementów może mieć kilka dodatkowych zastosowań oprócz wyświetlania wybranych wartości.
Kolejną możliwością jest tworzenie nowych obiektów na podstawie wydzieleń.

```{r}
temperatura_pon = temperatura["Poniedziałek"]
temperatura_pon
```

```{r}
temparatura_10 = temperatura[temperatura > 10 & !is.na(temperatura)]
temparatura_10
```

## Modyfikowanie obiektów

```{r}
temperatura
```

```{r}
temperatura["Czwartek"]
```

```{r}
temperatura["Czwartek"] = 9.1
temperatura["Czwartek"]
```

## Łączenie podstawowych typów obiektów

<!-- tekst -->
Właściwością wektora jest to, że może on przyjmować tylko jeden typ.
Próba stworzenia obiektu składającego się z wielu typów spowoduje wymuszenie (ang. *coercion*) do najbliższego możliwego typu.
Odbywa się to zgodnie z zasadą: logiczny -> liczba całkowita -> liczba zmiennoprzecinkowa -> znakowy.

```{r}
FALSE
```

```{r}
c(FALSE, 0L)
```

```{r}
c(FALSE, 0L, 3.1)
```

```{r}
c(FALSE, 0L, 3.1, "kot")
```

## Zmiana typów obiektów

<!--rzutowanie??-->

Do zmiany typu obiektu służą funkcje `as.logical()`, `as.integer()`, `as.double()`, oraz `as.character()`^[Do sprawdzenia czy dany obiekt należy do wybranego typu służą funkcje `is.logical()`, `is.integer()`,`is.double()`,  oraz `is.character()`.].

```{r}
as.logical(c("FALSE", "TRUE")) # znakowy na logiczny
```

```{r}
as.integer(c("3", "2")) # znakowy na liczba całkowita 
```

```{r}
as.double(c(3L, 2L)) # liczba całkowita na liczba zmiennoprzecinkowa
```

```{r}
as.character(c(3L, 2L)) # liczba całkowita na znakowy
```

## Wektory czynnikowe {#fac}

<!-- factor i date -->
<!-- https://rstudio-education.github.io/hopr/r-objects.html -->

```{r}
tekst = c("Poznań", "Kraków", "Warszawa", "Poznań")
tekst
attributes(tekst)
```

```{r}
typeof(tekst)
length(tekst)
attributes(tekst)
```

<!-- Having a class attribute turns an object into an S3 object, which means it will behave differently from a regular vector when passed to a generic function.  -->
<!-- ref to ate -->

```{r}
czynn = as.factor(tekst)
czynn
```

```{r}
typeof(czynn)
length(czynn)
attributes(czynn)
```

```{r}
tekst2 = as.character(czynn)
tekst2
```

## Wektory dat {#ate}

R ma wbudowaną reprezentację dat w postaci klasy `Date`.

```{r}
dzis = Sys.Date()
dzis
```

Pomimo tego, że powyżej data jest wyświetlona jako tekst (zwróć uwagę na cudzysłowia), wewnętrznie w R jest ona reprezentowana jako wartość zmiennoprzecinkowa.

```{r}
typeof(dzis)
length(dzis)
attributes(dzis)
```

```{r}
unclass(dzis)
```

Powyższa wartość, `r format(unclass(dzis))`, oznacza liczbę dni od 1970-01-01.^[https://en.wikipedia.org/wiki/Unix_time]

Tworzenie wektora dat odbywa się używając funkcji `as.Date()`.

```{r}
daty = as.Date(c("2011-02-02", "2011-02-03"))
daty
```

<!-- argument format -->

```{r}
stara_data = as.Date("1912-04-13")
unclass(stara_data)
```

## Wektory czasu {#ime} 

W R istnieją również wbudowane reprezentacje dat i godzin (inaczej zwane data-czas, ang. *date-times*).
Najczęściej używaną jest klasa `POSIXct`, która jest wektorem przedstawiającym liczbę sekund of 1970-01-01.^[Wyświetlenie aktualnego czasu jest możliwe używając funkcji `Sys.time()`.]

```{r}
czas = as.POSIXct("2011-02-02 10:33", tz = "CET")
czas
```

```{r}
typeof(czas)
length(czas)
attributes(czas)
```

```{r}
unclass(czas)
```

```{r}
attributes(czas)$tzone = "America/Los_Angeles"
czas
```

`?timezones`

```{block2 type="rmdinfo"}
R posiada też dodatkowe klasy specjalne, np:
- `POSIXlt` przechowująca informacje o dacie w postaci listy
- `difftime` reprezentująca czas trwania
```

## Zadania

1) Wykonujesz trzy razy dziennie (o godzinie 7:00, 15:00 i 23:00) pomiar temperatury.
W ostatnich dwóch dniach (2019-03-11 i 2019-03-12) pomierzone wartości to 0, 5,2, 3,9, 4,1, 8,7, 5,3 stopni Celsjusza.
Stwórz nowy wektor `pomiary` zawierający te wartości.
2) Nazwij kolejne elementy tego wektora używając kolejnych liter alfabetu.
3) Pomyśl jakie właściwości ma wektor `pomiary` - jaki ma typ, jaką ma długość, jakie ma atrybuty?
Jeżeli jesteś przekonany co do odpowiedzi to sprawdź to pisząc odpowiedni kod.
4) Znajdź i wyświetl wartość `4.1` w wektorze `pomiary` używając kilku różnych sposobów wydzielania.
Ile możliwości udało się Tobie znaleźć?
5) Znajdź automatycznie położenie najwyższej wartości wektora `pomiary` i na jej podstawie stwórz nowy obiekt `pomiary_max`.
6) Wydziel wszystkie pomiary równe i niższe niż 5 stopni Celsjusza. Na ich podstawie stwórz nowy obiekt `pomiary_n5`.
<!-- 7) przeskaluj wartosci -->
7) Inna osoba również wykonywała pomiary temperatury w tym samym czasie.
Jej pomierzone wartości to -1.1, 4,2, 2,4, 3,1, 7,1, 4,2 stopni Celsjusza.
Dodaj te wartości do obiektu `pomiary`.
8) Stwórz nowy wektor `nazwy_stacji` zawierający nazwę Twojej stacji pomiarowej (`"Punkt 31"`) oraz stacji drugiej osoby (`"Stacja Thule"`), którego długość ma być równa długości wektora `pomiary`. 
Wektor `nazwy_stacji` powinien być klasy czynnikowej.
9) Stwórz nowy wektor `daty_pomiarow` zawierający rok, miesiąc i dzień pomiarów w wektorze `pomiary`.
10) Stwórz nowy wektor `czas_pomiarow` zawierający datę i czas pomiarów w wektorze `pomiary`.
Zdefiniuj też odpowiednią strefę czasową.
11) Stwórz nowy wektor `id_pomiarow` zawierający kolejne liczby całkowite od 1 do liczby pomiarów w wektorze `pomiary`.
12) Zastanów się (bez wykonywania) co jest efektem działania poniższego kodu.
Kiedy taka operacja mogłaby być konieczna?
```{r, eval=FALSE}
pomiary[3] = 3.3
```
13) Zastanów się (bez wykonywania) co jest efektem działania poniższego kodu.
Kiedy taka operacja mogłaby być konieczna?
```{r, eval=FALSE}
pomiary[pomiary <= 0] = NA
```
14) Zastanów się (bez wykonywania) co jest efektem działania poniższego kodu.
```{r, eval=FALSE}
wartosci1 = as.character(c(1, 3, 5))
mean(wartosci1)
```
15) Zastanów się (bez wykonywania) co jest efektem działania poniższego kodu.
```{r, eval=FALSE}
wartosci2 = as.numeric(c(1, "trzy", 5))
wartosci2
mean(wartosci2)
```
16) Wykonaj poniższą funkcję. 
Następnie wydziel nowy wektor `pomiary2`, który nie zawiera wartości `NA`.
```{r, eval=FALSE}
pomiary[pomiary <= 0] = NA
```
17) Trzecia osoba również wykonywała pomiary temperatury w tym samym czasie.
Przesłała ona Tobie taki wektor - `c(-5.2, 3.0, 1.1, "zaspałem", 6.4, 2.2)`.
Jakiej klasy jest ten wektor a jaka powinna być jego klasa, aby możliwe było wykonywanie na niej obliczeń, np. wyliczanie średniej?
Jak to można uzyskać?
