# Tekst {#tekst}

Więcej na temat przetwarzania tekstu można znaleźć w rozdziale ["Strings"](https://r4ds.had.co.nz/strings.html) książki R for Data Science [@grolemund_r_2016].

Typ znakowy jest określany poprzez użycie cudzysłowia `"` lub `'`.
Ważne tutaj jest, aby rozpoczynać i kończyć tekst tym samym cudzysłowiem.

```{r}
t1 = "kot"
t2 = 'pies'
t3 = "kot, 'pies'"
```

W momencie, gdy tekst nie będzie kończył się cudzysłowiem, wykonanie kodu jest niemożliwe.
Wówczas zamiast znaku `>`, oznaczającego nową linię wykonywanego kodu, pojawi się znak `+`.
Oznacza on, że wykonanie kodu nie może zostać zakończone.

```{r, eval=FALSE}
> "Mój pierwszy alfabet
+
+
```

W takiej sytuacji należy nacisnąć klawisz Esc, aby przerwać wykonywanie operacji, a następnie poprawić wpisany kod.

## Łączenie tekstu

```{r}
paste("t", "o", " ", "k", "o", "t")
```

```{r}
paste0("t", "o", " ", "k", "o", "t")
```

<!-- ^[funkcja `paste()`] -->

```{r}
tekst1 = c("t", "o", " ", "k", "o", "t")
tekst1
```

```{r}
imie = "Olek"
wiek = 7
tekst2 = paste(imie, "ma", wiek, "lat.")
tekst2
```


## 

## Wyrażenia regularne


## Zadania
