# Powtarzanie {#petle}



<!-- intro -->
<!-- https://recology.info/2019/03/control-flow-exceptions/ -->

## Pętla for

Pęlta `for` jest jednym z najczęściej używanych wyrażeń w językach programowania^[https://en.wikipedia.org/wiki/For_loop], którego celem jest powtórzenie pewnej operacji o znaną liczbę razy.

### Składnia

Pęlta `for` jest zbudowana z dwóch elementów: nagłówka określającego powtórzenia, oraz ciała zawierającego obliczenia.

```{r, eval=FALSE}
for (element in wektor) {
  przetwarzanie elementu
}
```

### Przykład działania

Zobaczmy jak działa pętla `for` na uproszczonym przykładzie zamiany wartości odległości z mil lądowych na kilometry.
Nasze dane wejściowe to lista składająca się z trzech wartości - 142, 63, oraz 121.
Wiemy też, że jedna mila lądowa to 1,609 kilometra.

```{r}
odl_mile = list(142, 63, 121)
```

Pętla `for` może być użyta w tym przypadku na kilka sposobów. 
Na początku warto zastanowić się w jaki sposób można zamienić tylko jedną wartość z powyższej listy.
Wiemy, że do wybrania jednego elementu z listy służy operator `[[]]` (sekcja \@ref(wydzielanie-list)), więc przeliczenie i wyświetlenie tylko pierwszego elementu można wykonać poprzez:

```{r}
print(odl_mile[[1]] * 1.609)
```

Teraz naszym celem jest potwórzenie tej operacji dla każdego elementu.

```{r}
print(odl_mile[[1]] * 1.609)
print(odl_mile[[2]] * 1.609)
print(odl_mile[[3]] * 1.609)
```

W powyższym przypadku mamy tylko trzy elementy, ale jeżeli mielibyśmy takich elementów 1000 musielibyśmy powtórzyć niemal tą samą linię kodu tysiąc razy jedynie zamieniając numer elementu.

Jednym z celów programowania jest ułatwienie szybkiej powtarzalności pewnych czynności.
Dlatego w tym przypadku moglibyśmy uniknąć wieloktornego pisania podobnego kodu używając pętli `for`.
Ciałem tej pętli będzie sposób przeliczania i wyświetlania wartości na kilometry, ale zamiast wydzielać kolejne elementy listy (`[[1]]`, `[[2]]`, `[[3]]`), użyjemy nowego obiektu `i`.
W efekcie nowe ciało pętli `for` będzie przedstawiać się jako `print(odl_mile[[i]] * 1.609)`.
Kolejnym krokiem jest odpowiednie ustawienie jakie wartości będzie przyjmować `i` w kolejnych powtórzeniach.

```{r}
for (i in 1:3) {
  print(odl_mile[[i]] * 1.609)
}
```

Powyższy nagłówek pętli `for`, `for (i in 1:3)`, określa, że nasz obiekt `i` przyjmie najpierw wartość 1, wykona obliczenie wewnątrz pętli, następnie `i` przyjmie wartość 2, znów wykona obliczenie, a na końcu `i` przyjmie wartość 3 i obliczenie zostanie wykonane po raz ostatni.

```{block2 type="rmdinfo"}
Tradycyjnie zmienna w pętli `for` nazywana jest `i`, a w przypadku zagnieżdzonych pętli druga zmienna nazywana jest `j`.
Nazywanie zmiennych w ten sposób nie jest jednak obowiązkowe.
W powyższym przypadku możliwe byłoby nazwanie zmiennej, np. `pomiar`: `for (pomiar in odl_mile) {...}`.
```

Użyty wyżej kod wykonuje nasz cel, ale wymaga od nas zawsze deklaracji dotyczącej tego jakie wartości ma przyjąć obiekt `i`. 
W przypadku, gdy obiekt wejściowy `odl_mile` będzie krótszy lub dłuższy niż trzy elementy, będziemy musieli ręcznie zmienić nagłówek pętli `for`.
Aby tego uniknąć możemy automatycznie określić wszystkie pozycje elementów w liście `odl_mile` używając funkcji `seq_along()`.
Ta funkcja zawsze wyświetli numery położenia kolejnych elementów danego wektora lub listy.

```{r}
seq_along(odl_mile)
```

Poniższy kod nie wymaga już od nas ręcznego wprowadzania kolejnych położeń elementów wejściowej listy.

```{r}
for (i in seq_along(odl_mile)) {
  print(odl_mile[[i]] * 1.609)
}
```


```{block2 type="rmdinfo"}
Często w takich sytuacjach używana jest konstrukcja `1:length()`, np. `1:length(old_mile)`. 
Zadziała ona poprawnie w powyższym przypadku, ale nie jest ona uniwersalna.
Konstrukcja `1:length()` może wywołać problemy w kodzie, gdy wejściowy obiekt jest pusty.
`for (i in 1:length(NULL)){...}` wykona pętlę `for` dwa razy, podczas gdy w rzeczywistości nie powinna ona zostać w ogóle wykonana.
Funkcja `seq_along()` jest odporna na ten problem - `seq_along(NULL)` nie wykona pętli ani razu.
```

Wcześniejsze przykłady wyświetlały przeliczone na kilometry kolejne elementy listy `odl_mile`.
Możliwe było zobaczenie nowych wartości, ale nie zostawały one w pamięci komputera - w efekcie nie można było wykorzystać wyników działania pętli `for` w przyszłości.
Co w takim razie należy zrobić, aby wynik dało się użyć dalej?
Jednym z podejść jest modyfikacja istniejącej list `odl_mile`.
Poniższa pętla `for` zastępuje kolejne wartości z obiektu `odl_mile` na kilometry.

```{r}
for (i in seq_along(odl_mile)) {
  odl_mile[[i]] = odl_mile[[i]] * 1.609
}
odl_mile
```

Niestety, w efekcie stracone zostały oryginalne wartości w milach lądowych. 

```{r}
odl_mile = list(142, 63, 121)
```

Aby zostawić oryginalne wartości w milach lądowych, ale też stworzyć nowy obiekt określony w kilometrach musimy stworzyć nowy, pusty obiekt, a następnie wypełnić go wartościami.
Poniżej nazwany on został `odl_km` - jest to pusta lista.
Następnie kolejne wykonania pętli `for` doklejają kolejne elementy do tej listy.

```{r}
odl_km = vector("list", length = 0)
for (i in seq_along(odl_mile)) {
  odl_km = c(odl_km, odl_mile[[i]] * 1.609)
}
odl_km
```

Efektem jest poprawne rozwiązanie naszego problemu, ale niestety posiada ono istotną wadę - to rozwiązanie nie jest bardzo wydajne.
Za każdym przejściem pętli następuje bowiem alokacja pamięci, co zabiera niepotrzebnie czas.
Więcej informacji na ten temat można znaleźć w rozdziale \@ref(analiza-kodu).

Lepszym rozwiązaniem w takiej sytuacji jest od razu stworzenie listy, o długości zgodnej z naszym oczekiwaniem.
Następnie kolejne elementy stworzonej listy są zamieniane na oczekiwane przez nas wartości.

```{r}
odl_km = vector("list", length = length(odl_mile))
for (i in seq_along(odl_mile)) {
  odl_km[[i]] = odl_mile[[i]] * 1.609
}
odl_km
```

<!-- Wiele funkcji w R jest zwektoryzowanych, w efekcie powyższy przykład możnaby zastąpić kodem `odl_km = odl_mile * 1.609`.  -->
<!-- Taka zamiana jest jednak możliwa w ten sposób, ponieważ mnożenie jest w niewidzialny sposób dla użytkownika rozpisane jako pętla for. -->

### Zastosowanie w funkcjach

```{r}
mile_na_km = function(odl_mile){
  odl_km = vector("numeric", length = length(odl_mile))
  odl_mile_l = seq_along(odl_mile)
  for (i in odl_mile_l) {
    odl_km[i] = odl_mile[i] * 1.609
  }
  odl_km
}
```

```{r}
odleglosci_mile = c(0, 1, 10, 55, 160)
mile_na_km(odleglosci_mile)
```

```{r, echo=FALSE, eval=FALSE}
mile_na_kilometry = function(mile){
  mile * 1.609
}

mile_na_km = function(odl_mile){
  odl_km = vector("numeric", length = length(odl_mile))
  odl_mile_l = seq_along(odl_mile)
  for (i in odl_mile_l) {
    odl_km[i] = odl_mile[i] * 1.609
  }
  odl_km
}

x = sample(1:100, size = 99999, replace = TRUE)
bench::mark(mile_na_kilometry(x),
            mile_na_km(x))
```

```{block2 type="rmdinfo"}
recursive
```

## Pętla while

W przypadku pętli for znana jest liczba powtórzeń przed rozpoczęciem jej działania.
Inny rodzaj pętli, while, jest natomiast stosowany gdy nie wiadomo ile potwórzeń jest koniecznych.
W efekcie pętla while jest bardziej elastyczna, co jest zarazem jej atutem, ale też wadą.
Bardziej elastyczne metody charakteryzuje również większa liczba potencjalnych sytuacji, a w efekcie problemów.

<!-- https://rstudio-education.github.io/hopr/loops.html#while-loops -->
<!--https://adv-r.hadley.nz/control-flow.html#loops -->

```{r, eval=FALSE}
while (warunek){
    wykonuj operację tak długo jak warunek jest spełniony
}
```

```{r, eval=FALSE, echo=FALSE}
woda = 20
szklanka = 0
while(woda > 0){
  szklanka = szklanka +1
  woda = woda - 0.5
  print(szklanka)
}
```

```{r}
budzet = 100
liczba_dni = 0
while(budzet > 0 && budzet < 200){
  budzet = budzet + sample(-10:10, size = 1)
  liczba_dni = liczba_dni + 1
}
liczba_dni
```


```{block2 type="rmdinfo"}
Inne rodzaje pętli to pętla repeat oraz pętla do.
Pętla repeat powtarza pewnien kod aż do momentu przerwania go przez użytkownika (np. użycie klawisza Esc) lub do pojawienia się komendy `break`.
Działanie pętli do natomiast wygląda w następujący sposób:
`do {wykonuj operację} while (warunek)`.
Pętla do nie występuje w R.
```

Dodatkowe informacje na temat pętli for and while można znaleźć w sekcji [Loops](https://adv-r.hadley.nz/control-flow.html#loops) książki Advanced R [@wickham2014advanced]

## Programowanie funkcyjne

```{r}
konwersja_temp = function(temperatura_f){
    (temperatura_f - 32) / 1.8
}
```

```{r}
pomiary_f_lista = list(
  miastoA = c(61, 14, 21),
  miastoB = c(43, 52, 30),
  miastoC = c(41, 42, 33)
)
pomiary_f_lista
```

```{r, error=TRUE}
konwersja_temp(pomiary_f_lista)
```

```{r}
pomiary_c_lista = lapply(pomiary_f_lista, FUN = konwersja_temp)
pomiary_c_lista
```

<!-- lapply -->
<!-- \@ref(dzialania-na-wektorach) -->
<!-- wektoryzacja-->
<!-- http://www.noamross.net/blog/2014/4/16/vectorization-in-r--why.html -->
<!-- http://alyssafrazee.com/2014/01/29/vectorization.html -->
<!-- *apply -->

```{r}
pomiary = data.frame(
  miastoA = c(6.1, 1.4, -2.1),
  miastoB = c(4.3, 5.2, 3.0),
  miastoC = c(4.1, 4.2, 3.3)
  )
```

```{r}
sr_miasto = vector("numeric", length = ncol(pomiary))
for(i in seq_len(ncol(pomiary))){
  sr_miasto[i] = mean(pomiary[, i])
}
sr_miasto
```

```{r}
sr_dzien = vector("numeric", length = nrow(pomiary))
for(i in seq_len(nrow(pomiary))){
  sr_dzien[i] = mean(unlist(pomiary[i, ]))
}
sr_dzien
```

```{r}
apply(pomiary, MARGIN = 2, FUN = mean)
```

```{r}
apply(pomiary, MARGIN = 1, FUN = mean)
```

```{block2 type="rmdinfo"}
W R istnieje cała rodzina funkcji poświęcona programowaniu funkcyjnemu.
Oprócz najczęściej używanych wymienionych powyżej, `lapply()` i `apply()`, istnieją również takie funkcje jak `sapply()`, `vapply()`, `tapply()`, `mapply()` i inne.
```

```{block2 type="rmdinfo"}
Pakiet **purrr** oferuje ulepszone i rozszerzone narzędzia do programowania funkcyjnego [@R-purrr].
Przykładowo, odpowiednikiem funkcji `lapply()` w pakiecie **purrr** jest funkcja `map()`.
Ma ona dodatkowo kilka kolejnych wariantów, np. `map_df()` - która przyjmuje jako wejście listy, ale zwraca ramki danych, czy `map_dbl()` - która również przyjmuje listy, ale zwraca wartości zmiennoprzecinkowe.
```

<!-- https://r4ds.had.co.nz/iteration.html#the-map-functions -->
<!-- link to purrr -->

## Zadania

<!-- peer instruction - https://journals.plos.org/ploscompbiol/article/file?id=10.1371/journal.pcbi.1006023&type=printable -->

1) Spójrz na poniższy kod, ale nie wykonuj go.
Ile razy zostanie wyświetlony tekst `"Działa!"`?

```{r, eval=FALSE}
for (i in c(1, 2, 4, 5, 6)){
    if (i < 2 | i >= 5)
      print("Działa!")
}
```

2) Spójrz na poniższy kod, ale nie wykonuj go.
Ile razy zostanie wyświetlony tekst `"Działa!"`?

```{r, eval=FALSE}
for (i in c(1, 2, 4, 5, 6)){
  for (j in 6:3){
    if (i < 2 | i >= 5)
      print("Działa!")
  }
}
```

3) Spójrz na poniższy kod, ale nie wykonuj go.
Ile razy zostanie wyświetlony tekst `"Działa!"`?

```{r, eval=FALSE}
for (i in c(1, 2, 4, 5, 6)){
  for (j in 6:3){
    if (i < 2 & j >= 5)
      print("Działa!")
  }
}
```

4) Spójrz na poniższy kod, ale nie wykonuj go.
Ile razy zostanie wyświetlony tekst `"Działa!"`?

```{r, eval=FALSE}
for (i in c(1, 2, 4, 5, 6)){
  for (j in 6:3){
    if (i < 2 | j >= 5)
      print("Działa!")
  }
}
```

5) Spójrz na poniższy kod, ale nie wykonuj go.
Ile razy zostanie wyświetlony tekst `"Działa!"`?

```{r, eval=FALSE}
for (i in c(1, 2, 3)){
  for (j in 6:3){
    i = i + j
    if (i < 4 | i >= 9)
      print("Działa!")
  }
}
```

<!-- stworz for 1 -->
<!-- stworz for 2 -->
<!-- stworz while 1 -->
<!-- lapply 1 -->
<!-- lapply 2 -->
<!-- apply 1 -->
