# Powtarzanie {#petle}

<!-- intro -->
<!-- https://recology.info/2019/03/control-flow-exceptions/ -->

## Pętla for

### Składnia

<!-- https://rpubs.com/daspringate/vectorisation -->

```{r, eval=FALSE}
for (element in wektor) {
  przetwarzanie elementu
}
```

### Przykład działania

<!-- mila lądowa = 1,609 km -->

```{r}
odl_mile = c(142, 63, 121)
```

```{r}
for (i in odl_mile) {
  print(i * 1.609)
}
```

<!-- i block -->

```{r}
for (i in 1:3) {
  print(odl_mile[i] * 1.609)
}
```

<!-- block -->
<!-- uzywaj seq_along(old_mile) zamiast 1:length(old_mile), bo -->
<!-- 1:lenght(0) -->

```{r}
odl_mile_l = seq_along(odl_mile)
for (i in odl_mile_l) {
  print(odl_mile[i] * 1.609)
}
```

```{r}
odl_mile_l = seq_along(odl_mile)
for (i in odl_mile_l) {
  odl_mile[i] = odl_mile[i] * 1.609
}
odl_mile
```

```{r}
odl_mile = c(142, 63, 121)
```

```{r}
odl_km = vector("numeric", length = 0)
odl_mile_l = seq_along(odl_mile)
for (i in odl_mile_l) {
  odl_km = c(odl_km, odl_mile[i] * 1.609)
}
odl_km
```

```{r}
odl_mile = c(142, 63, 121)
```

```{r}
odl_km = vector("numeric", length = length(odl_mile))
odl_mile_l = seq_along(odl_mile)
for (i in odl_mile_l) {
  odl_km[i] = odl_mile[i] * 1.609
}
odl_km
```

```{block2 type="rmdinfo"}
Wiele funkcji w R jest zwektoryzowanych, w efekcie powyższy przykład możnaby zastąpić kodem `odl_km = odl_mile * 1.609`. 
Jest to jednak możliwe w ten sposób, ponieważ mnożenie jest w niewidzialny sposób dla użytkownika rozpisane jako pętla for.
```

### Zastosowanie w funkcjach

```{r}
mile_na_km = function(odl_mile){
  odl_km = vector("numeric", length = length(odl_mile))
  odl_mile_l = seq_along(odl_mile)
  for (i in odl_mile_l) {
    odl_km[i] = odl_mile[i] * 1.609
  }
  odl_km
}
```

```{r}
odleglosci_mile = c(0, 1, 10, 55, 160)
mile_na_km(odleglosci_mile)
```

```{r, echo=FALSE, eval=FALSE}
mile_na_kilometry = function(mile){
  mile * 1.609
}

mile_na_km = function(odl_mile){
  odl_km = vector("numeric", length = length(odl_mile))
  odl_mile_l = seq_along(odl_mile)
  for (i in odl_mile_l) {
    odl_km[i] = odl_mile[i] * 1.609
  }
  odl_km
}

x = sample(1:100, size = 99999, replace = TRUE)
bench::mark(mile_na_kilometry(x),
            mile_na_km(x))
```

## Pętla while 

<!--     pętla for stosowana w sytuacji, gdy ilość wykonań kodu jest znana przed rozpoczęciem działania pętli -->
<!--     pętle while i repeat są stosowana gdy ilość wykonań nie jest znana przed zakończeniem działania pętli -->
<!-- są one bardziej elastyczne, ale też rzadziej używane -->

<!-- https://rstudio-education.github.io/hopr/loops.html#while-loops -->

<!-- `next`, `break` -
https://adv-r.hadley.nz/control-flow.html#loops -->
<!-- `while`, `repeat` -->

<!-- block - R nie ma do {action} while (condition) -->

```{r, eval=FALSE}
while (warunek){
    wykonuj operację tak długo jak warunek jest spełniony
}
```

```{r, eval=FALSE, echo=FALSE}
woda = 20
szklanka = 0
while(woda > 0){
  szklanka = szklanka +1
  woda = woda - 0.5
  print(szklanka)
}
```

```{r}
budzet = 100
liczba_dni = 0
while(budzet > 0 && budzet < 200){
  budzet = budzet + sample(-10:10, size = 1)
  liczba_dni = liczba_dni + 1
}
liczba_dni
```

## Programowanie funkcyjne

```{r}
konwersja_temp = function(temperatura_f){
    (temperatura_f - 32) / 1.8
}
```

```{r}
pomiary_f_lista = list(
  miastoA = c(61, 14, 21),
  miastoB = c(43, 52, 30),
  miastoC = c(41, 42, 33)
)
pomiary_f_lista
```

```{r, error=TRUE}
konwersja_temp(pomiary_f_lista)
```

```{r}
pomiary_c_lista = lapply(pomiary_f_lista, FUN = konwersja_temp)
pomiary_c_lista
```

<!-- lapply -->
<!-- \@ref(dzialania-na-wektorach) -->
<!-- wektoryzacja-->
<!-- http://www.noamross.net/blog/2014/4/16/vectorization-in-r--why.html -->
<!-- http://alyssafrazee.com/2014/01/29/vectorization.html -->
<!-- *apply -->

```{r}
pomiary = data.frame(
  miastoA = c(6.1, 1.4, -2.1),
  miastoB = c(4.3, 5.2, 3.0),
  miastoC = c(4.1, 4.2, 3.3)
  )
```

```{r}
sr_miasto = vector("numeric", length = ncol(pomiary))
for(i in seq_len(ncol(pomiary))){
  sr_miasto[i] = mean(pomiary[, i])
}
sr_miasto
```

```{r}
sr_dzien = vector("numeric", length = nrow(pomiary))
for(i in seq_len(nrow(pomiary))){
  sr_dzien[i] = mean(unlist(pomiary[i, ]))
}
sr_dzien
```

```{r}
apply(pomiary, MARGIN = 2, FUN = mean)
```

```{r}
apply(pomiary, MARGIN = 1, FUN = mean)
```

<!-- other (vapply, etc) -->
<!-- purrr -->

## Zadania

<!-- peer instruction - https://journals.plos.org/ploscompbiol/article/file?id=10.1371/journal.pcbi.1006023&type=printable -->

1) Spójrz na poniższy kod, ale nie wykonuj go.
Ile razy zostanie wyświetlony tekst `"Działa!"`?

```{r, eval=FALSE}
for (i in c(1, 2, 4, 5, 6)){
    if (i < 2 | i >= 5)
      print("Działa!")
}
```

2) Spójrz na poniższy kod, ale nie wykonuj go.
Ile razy zostanie wyświetlony tekst `"Działa!"`?

```{r, eval=FALSE}
for (i in c(1, 2, 4, 5, 6)){
  for (j in 6:3){
    if (i < 2 | i >= 5)
      print("Działa!")
  }
}
```

3) Spójrz na poniższy kod, ale nie wykonuj go.
Ile razy zostanie wyświetlony tekst `"Działa!"`?

```{r, eval=FALSE}
for (i in c(1, 2, 4, 5, 6)){
  for (j in 6:3){
    if (i < 2 & j >= 5)
      print("Działa!")
  }
}
```

4) Spójrz na poniższy kod, ale nie wykonuj go.
Ile razy zostanie wyświetlony tekst `"Działa!"`?

```{r, eval=FALSE}
for (i in c(1, 2, 4, 5, 6)){
  for (j in 6:3){
    if (i < 2 | j >= 5)
      print("Działa!")
  }
}
```

5) Spójrz na poniższy kod, ale nie wykonuj go.
Ile razy zostanie wyświetlony tekst `"Działa!"`?

```{r, eval=FALSE}
for (i in c(1, 2, 3)){
  for (j in 6:3){
    i = i + j
    if (i < 4 | i >= 9)
      print("Działa!")
  }
}
```
