# Wczytywanie i zapisywanie plików {#io}

<!-- csv better than many! -->
<!-- folder roboczy -->

## Folder roboczy

Folder roboczy (ang. *working directory*) to miejsce na dysku, w którym aktualnie pracujemy.
Folder roboczy można sprawdzić korzystając z funkcji `getwd()`:

```{r}
getwd()
```

Zmienić folder roboczy można za pomocą skrótu *Ctrl+Shift+H* w RStudio (inaczej *Session -> Set Working Directory -> Choose Directory..*) lub też funkcji `setwd()`:

```{r, eval=FALSE}
setwd("home/jakub/Documents/progr/") #unix
setwd("C:/Users/jakub/Documenty/progr/") #windows
```

Folder roboczy jest ważny ponieważ pozwala na korzystanie z względnej ścieżki.
Znacząco upraszcza pracę, gdy dane/obliczenia przenosi się pomiędzy różnymi komputerami lub gdy współpracuje się z innymi osobami.

Ścieżka względna ...

Ścieżka bezwzględna ...

<!--project-oriented workflow -->
<!-- Adopt a project-oriented workflow -->
<!-- How? -->
<!-- • dedicated directory -->
<!-- • RStudio Project -->
<!-- • Git repo, probably syncing to a remote -->
<!-- + use a blank slate, restart often -->
<!-- footnote with fs and here pacakges -->

## Zadania
