# (PART) Narzędzia {-}

# Złożone funkcje {#zlozone-funkcje}

<!-- intro -->
<!-- solve a single problem -->

<!-- 07-oo https://blog.rstudio.com/2019/02/06/rstudio-conf-2019-workshops/ -->

<!-- https://arxiv.org/pdf/1409.3531.pdf -->

## API

Interfejs programistyczny aplikacji (ang. *application programming interface*, API) to zbiór sposobów komunikacji pomiędzy różnymi komponentami oprogramowania.
Inaczej mówiąc API określa w jaki sposób następuje interakcja z kodem.
Dobrze zaprojektowane API uławia zarówno rozwijanie oprogramowania, jak i jego używanie.
Podstawowe elementy przemyślanego API w R obejmują nazwy funkcji, ich argumenty, oraz tzw. stabilność typu (ang. *type stability*.

Funkcje wewnątrz pojedynczego pakietu powinny być nazywane konsekwentnie używając tylko jednej konwencji nazywania (sekcja \@ref(nazwy-obiektow)).
Sama nazwa powinna w zwięzły sposób przekazywać jakie jest działanie funkcji. 
Dodatkową możliwością jest używanie w jednym pakiecie funkcji rozpoczynających się od takiego samego prefiksu. 
Przykładowo, większość nazw funkcji w pakiecie **landscapemetrics** rozpoczyna się od liter `lsm_`, np. `lsm_l_ent()` [@R-landscapemetrics].

Podobnie należy stosować tylko jedną konwencję przy nazywaniu argumentów funkcji, a nazwy argumentów powinny być informacyjne, ale jednocześnie zwięzłe.
W przypadku, gdy taki sam rodzaj danych wejściowych jest oczekiwany w różnych funkcjach, koniecznie jest aby zawsze ten argument był tak samo nazwany.
Podobnie należy zadbać o spójną kolejność podobnych argumentów w funkcjach jednego pakietu.

Stabilność typu oznacza, że używając jednej klasy danych wejściowych funkcja zawsze zwróci obiekt jednej klasy. 

```{r}
tekst = c("kołdra", "kordła", "pościel")
grep("^[k].", x = tekst)
grep("^[k].", x = tekst, value = TRUE)
```

Dodatkowym elementem API może być określenie domyślnych parametrów funkcji.
Poniższa funkcja, `potegowanie()` ma na celu podnoszenie wartości wejściowego wektora (`x`) do wybranej potęgi (`w`).
Domyślamy się jednak, że większość użytkowników jest zainteresowana używaniem tej funkcji do podnoszenia wartości do drugiej potęgi i dlatego też ustalamy, że domyślnie argument `w` przyjmuje wartość 2.

```{r}
potegowanie = function(x, w = 2){
  x ^ w
}
```

W tej sytuacji, gdy użytkownik poda tylko jeden argument do funkcji `potegowanie()` to podany wektor zostanie podniesiony do kwadratu.

```{r}
potegowanie(2)
```

Będzie to identyczne z działaniem funkcji, gdy użytkownik ręcznie zdefinuje drugi argument jako dwa (`w = 2`).

```{r}
potegowanie(2, w = 2)
```

W sytuacji, gdy użytkownika interesuje inna wartość `w` niż domyślna, może on ją zmodyfikować i otrzyma odpowiedni wynik.

```{r}
potegowanie(2, w = 3)
```
<!-- elipsis -->
<!-- https://adv-r.hadley.nz/functions.html#fun-dot-dot-dot -->

<!-- Zasięg widoczności (ang. *scoping*) -->
<!-- scope - http://jarekj.home.amu.edu.pl/wp-content/uploads/2018/11/005_funkcje.html -->
<!-- lexical scoping https://adv-r.hadley.nz/functions.html#lexical-scoping -->

## Obsługa komunikatów

W sekcji \@ref(komunikaty) omówiliśmy trzy podstawowe rodzaje komunikatów: błędy, ostrzeżenia i wiadomości.
Teraz zobaczmy jak te zaimplementować we własnych funkcjach i kiedy powinny być one użyte.

Obsługa błędów w funkcjach ma na celu ochronę użytkownika przed nieodpowiednim zachowaniem funkcji.
Komunikat błędu powinien ułatwiać użytkownikowi zrozumienie problemu oraz jego rozwiązanie. 
Zazwyczaj komunikat błędu przyjmuje jedną z trzech form: (1) określenie problemu, np. `Argument 'x' musi być zmienną numeryczną, a nie znakową.`, (2) lokalizacja błędu, np. `Kolumna 'abc' nie istnieje w obiekcie 'y'.`, (3) porada, np. `Did you mean 'Species == "setosa"'?`. 
Oczywiście te wymienione formy można łączyć.

Ważne jest też, aby funkcja kończyła swoje działanie jak najszybciej po napotkaniu, np. błędnych wartości wejściowych.
Żadnej użytkownik nie chce czekać na zakończenie wykonywania długiej funkcji zanim dostanie komunikat błędu.
Więcej informacji o strukturze komunikatów błędów można znaleźć na https://style.tidyverse.org/error-messages.html.

Do zatrzymania działania funkcji i wyświetlenia komunikatu błędu służy `stop()`.

```{r, error=TRUE}
stop("To jest komunikat błędu.")
```

Ostrzeżenia mogą być używane w wielu różnorodnych sytuacjach, np. kiedy chcesz poinformować użytkowników o tym, że dana funkcja zostanie wygaszona lub przeniesiona do innego pakietu.
<!-- Ostrzeżenia są też stosowane w przypadkach, gdy  -->
Komunikaty ostrzeżenia tworzyć się używając funkcji `warning()`.

```{r}
warning("To jest komunikat ostrzeżenia.")
```

Wiadomości mają na celu poinformowanie użytkownika na temat działania pakietu lub funkcji.
Są one wykorzystywane podczas wczytywania niektórych pakietów.<!--..-->
Innym przykładem jest informowanie na temat działania funkcji w tle - pobierania danych, zapisywania do pliku, czy przeliczania cząstkowych parametrów.
Do wyświetlenia wiadomości służy funkcja `message()`.

```{r}
message("To jest komunikat wiadomości.")
```

```{block2 type="rmdinfo"}
Działanie funkcji `message()` jest zbliżone do funkcji `cat()` czy `print()`.
Różni je jednak cel w jakim są użyte.
Rolą funkcji `message()` jest przekazanie informacji od twórcy do użytkownika, natomiast celem funkcji tj. `cat()` jest zapytanie użytkownika w pewnej kwestii.
```

<!-- block cat vs message https://adv-r.hadley.nz/conditions.html#signalling-conditions -->

```{r}
minus_1 = function(x){
  if(is.character(x)){
    stop("Argument `x` musi być zmienną numeryczną, a nie znakową.")
  } else if(is.logical(x)){
    warning("Argument `x` jest zmienną logiczną. Czy nie chcesz użyć zmiennej numerycznej?")
  } else {
    message("Wow. Argument `x` jest oczekiwaną zmienną numeryczną.")
  }
  abs(x - 1)
}
```

```{r, error=TRUE}
minus_1("kot")
```

```{r}
minus_1(c(TRUE, FALSE))
```

```{r}
minus_1(c(1, 0, 6, -6))
```

<!-- http://jarekj.home.amu.edu.pl/wp-content/uploads/2018/10/006_wyjatki.html --> 

```{block2 type="rmdinfo"}
R pozwala na ignorowanie wystąpienia błędu używając funkcji `try()`, ignorowanie ostrzeżeń z `suppressWarnings()` oraz wiadomości z `suppressMessages()`.
```

<!-- https://adv-r.hadley.nz/conditions.html#conditions -->

```{r, eval=FALSE}
tryCatch(
  error = function(e) {
    wykonaj kod w przypadku wystąpienia błędu
  },
  kod do uruchomienia 
)
```

```{r}
test = function(x){
  tryCatch(
  error = function(e) {
    NA
  },
  log(x)
  )
}
```

```{r}
log(10)
```

```{r}
test(10)
```

```{r, error=TRUE}
log("abecadło")
```

```{r}
test("abecadło")
```

```{block2 type="rmdinfo"}
Dodatkowo istnieje funkcja `withCallingHandlers()`, która jest używana w przypadku działania na ostrzeżeniach.
````

## Programowanie obiektowe

Programowanie obiektowe (ang. *object-oriented programming*, OOP) to jeden z najpopulariniejszych paradygmatów programowania (sekcja \@ref(jezyki-programowania)). 
Polega on na definiowaniu obiektów danej klasy posiadających pewną określoną strukturę oraz zachowania.

<!-- The main ideas of object-oriented programmingare also quite simple and intuitive:1. Everything we compute with is anobject, andobjects should be structured to suit the goals of ourcomputations.2. For this, the key programming tool is aclassdefinition saying that objects belonging to this classshare structure defined bypropertiesthey all have,with the properties being themselves objects of somespecified class.3. A class caninheritfrom (contain) a simplersuperclass, such that an object of this class is alsoan object of the superclass.4. In order to compute with objects, we can de-finemethodsthat are only used when objects are ofcertain classes -->

R pozwala również na stosowanie paradygmatu obiektowego.
Co więcej, w tym języku istnieje kilka różnych systemów programowania obiektowego, między innymi S3, S4 czy R6.
Każdy z nich charakteryzuje inny sposób tworzenia obiektów czy ich zachowań.
W tym rozdziale skupimy się na najczęściej używanego systemu S3.

<!-- W S3 zachowanie działania obiektu powiązane jest  \@ref(inne-klasy)-->
<!-- S3 simplest informal flexible -->

```{r}
x = matrix(c(0, 0, 2, 3), ncol = 2)
x
```

```{r}
class(x)
```

```{r}
y = structure(x, class = "prostokat")
```

```{r}
class(y)
```

```{r}
powierzchnia = function(x) {
  UseMethod("powierzchnia")
}
```

```{r}
powierzchnia.prostokat = function(x){
  a = x[1, 2] - x[1, 1]
  b = x[2, 2] - x[2, 1]
  a * b
}
```

```{r}
y
powierzchnia(y)
```

```{r, error=TRUE}
x
powierzchnia(x)
```

<!-- constructor + validator -->
konstruktor

```{r}
nowy_prostokat = function(xmin, ymin, xmax, ymax){
  if (!all(c(length(xmin), length(ymin), length(xmax), length(ymax)) == 1)){
    stop("Każdy z argumentów może przyjmować tylko jedną wartość")
  }
  vals = c(xmin, ymin, xmax, ymax)
  if (!(is.numeric(vals))){
    stop("Wszystkie argumenty muszą być typu numerycznego")
  }
  x = matrix(vals, ncol = 2)
  structure(x, class = "prostokat")
}
```

```{r}
nowy_p = nowy_prostokat(0, 0, 6, 5)
nowy_p
powierzchnia(nowy_p)
```

walidator (złożone funkcje)

```{r}
proprawny_prostokat = function(x){
  vals = as.vector(x)
  x_range = vals[3] - vals[1]
  y_range = vals[4] - vals[2]
  if (x_range <= 0){
    stop("`xmax` musi przyjmować wartość większą niż `xmin`")
  }
  if (y_range <= 0) {
    stop("`ymax` musi przyjmować wartość większą niż `ymin`")
  }
  x
}
```

```{r}
proprawny_prostokat(nowy_p)
```

```{r, error=TRUE}
nowy_p2 = nowy_prostokat(7, 0, 6, 0)
nowy_p2
proprawny_prostokat(nowy_p2)
```

<!-- methods -->
<!-- https://arxiv.org/pdf/1409.3531.pdf -->
<!-- https://adv-r.hadley.nz/oo.html -->

## Zadania

<!-- 1. zaprojektuj api -->
<!-- 2. zaprojektuj i zaimplementuj api -->
<!-- 3. api - na.rm  -->
<!-- 4. error, warning, message -->
<!-- 5. napraw error -->
<!-- 6. oo - dodaj trójkąt -->
<!-- 7. oo - dodaj liczenie centroidu -->
<!-- 8. napisz testy dla 6 i 7 -->
