# (PART) Narzędzia {-}

# Złożone funkcje {#zlozone-funkcje}

<!-- intro -->
<!-- solve a single problem -->

<!-- 07-oo https://blog.rstudio.com/2019/02/06/rstudio-conf-2019-workshops/ -->

<!-- https://arxiv.org/pdf/1409.3531.pdf -->

## API

Interfejs programistyczny aplikacji (ang. *application programming interface*, API) to zbiór sposobów komunikacji pomiędzy różnymi komponentami oprogramowania.
Inaczej mówiąc API określa w jaki sposób następuje interakcja z kodem.
Dobrze zaprojektowane API uławia zarówno rozwijanie oprogramowania, jak i jego używanie.
Podstawowe elementy przemyślanego API w R obejmują nazwy funkcji, ich argumenty, oraz tzw. stabilność typu (ang. *type stability*.

Funkcje wewnątrz pojedynczego pakietu powinny być nazywane konsekwentnie używając tylko jednej konwencji nazywania (sekcja \@ref(nazwy-obiektow)).
Sama nazwa powinna w zwięzły sposób przekazywać jakie jest działanie funkcji. 
Dodatkową możliwością jest używanie w jednym pakiecie funkcji rozpoczynających się od takiego samego prefiksu. 
Przykładowo, większość nazw funkcji w pakiecie **landscapemetrics** rozpoczyna się od liter `lsm_`, np. `lsm_l_ent()` [@R-landscapemetrics].

Podobnie należy stosować tylko jedną konwencję przy nazywaniu argumentów funkcji, a nazwy argumentów powinny być informacyjne, ale jednocześnie zwięzłe.
W przypadku, gdy taki sam rodzaj danych wejściowych jest oczekiwany w różnych funkcjach, koniecznie jest aby zawsze ten argument był tak samo nazwany.
Podobnie należy zadbać o spójną kolejność podobnych argumentów w funkcjach jednego pakietu.

Stabilność typu oznacza, że używając jednej klasy danych wejściowych funkcja zawsze zwróci obiekt jednej klasy. 

```{r}
tekst = c("kołdra", "kordła", "pościel")
grep("^[k].", x = tekst)
grep("^[k].", x = tekst, value = TRUE)
```

Dodatkowym elementem API może być określenie domyślnych parametrów funkcji.
Poniższa funkcja, `potegowanie()` ma na celu podnoszenie wartości wejściowego wektora (`x`) do wybranej potęgi (`w`).
Domyślamy się jednak, że większość użytkowników jest zainteresowana używaniem tej funkcji do podnoszenia wartości do drugiej potęgi i dlatego też ustalamy, że domyślnie argument `w` przyjmuje wartość 2.

```{r}
potegowanie = function(x, w = 2){
  x ^ w
}
```

W tej sytuacji, gdy użytkownik poda tylko jeden argument do funkcji `potegowanie()` to podany wektor zostanie podniesiony do kwadratu.

```{r}
potegowanie(2)
```

Będzie to identyczne z działaniem funkcji, gdy użytkownik ręcznie zdefinuje drugi argument jako dwa (`w = 2`).

```{r}
potegowanie(2, w = 2)
```

W sytuacji, gdy użytkownika interesuje inna wartość `w` niż domyślna, może on ją zmodyfikować i otrzyma odpowiedni wynik.

```{r}
potegowanie(2, w = 3)
```
<!-- elipsis -->
<!-- https://adv-r.hadley.nz/functions.html#fun-dot-dot-dot -->

<!-- Zasięg widoczności (ang. *scoping*) -->
<!-- scope - http://jarekj.home.amu.edu.pl/wp-content/uploads/2018/11/005_funkcje.html -->
<!-- lexical scoping https://adv-r.hadley.nz/functions.html#lexical-scoping -->

## Obsługa komunikatów

W sekcji \@ref(komunikaty) omówiliśmy trzy podstawowe rodzaje komunikatów: błędy, ostrzeżenia i wiadomości.
Teraz zobaczmy jak te zaimplementować we własnych funkcjach i kiedy powinny być one użyte.

Obsługa błędów w funkcjach ma na celu ochronę użytkownika przed nieodpowiednim zachowaniem funkcji.
Komunikat błędu powinien ułatwiać użytkownikowi zrozumienie problemu oraz jego rozwiązanie. 
Zazwyczaj komunikat błędu przyjmuje jedną z trzech form: (1) określenie problemu, np. `Argument 'x' musi być zmienną numeryczną, a nie znakową.`, (2) lokalizacja błędu, np. `Kolumna 'abc' nie istnieje w obiekcie 'y'.`, (3) porada, np. `Did you mean 'Species == "setosa"'?`. 
Oczywiście te wymienione formy można łączyć.

Ważne jest też, aby funkcja kończyła swoje działanie jak najszybciej po napotkaniu, np. błędnych wartości wejściowych.
Żadnej użytkownik nie chce czekać na zakończenie wykonywania długiej funkcji zanim dostanie komunikat błędu.
Więcej informacji o strukturze komunikatów błędów można znaleźć na https://style.tidyverse.org/error-messages.html.

Do zatrzymania działania funkcji i wyświetlenia komunikatu błędu służy `stop()`.

```{r, error=TRUE}
stop("To jest komunikat błędu.")
```

Ostrzeżenia mogą być używane w wielu różnorodnych sytuacjach, np. kiedy chcesz poinformować użytkowników o tym, że dana funkcja zostanie wygaszona lub przeniesiona do innego pakietu.
<!-- Ostrzeżenia są też stosowane w przypadkach, gdy  -->
Komunikaty ostrzeżenia tworzyć się używając funkcji `warning()`.

```{r}
warning("To jest komunikat ostrzeżenia.")
```

Wiadomości mają na celu poinformowanie użytkownika na temat działania pakietu lub funkcji.
Są one wykorzystywane podczas wczytywania niektórych pakietów.<!--..-->
Innym przykładem jest informowanie na temat działania funkcji w tle - pobierania danych, zapisywania do pliku, czy przeliczania cząstkowych parametrów.
Do wyświetlenia wiadomości służy funkcja `message()`.

```{r}
message("To jest komunikat wiadomości.")
```

```{block2 type="rmdinfo"}
Działanie funkcji `message()` jest zbliżone do funkcji `cat()` czy `print()`.
Różni je jednak cel w jakim są użyte.
Rolą funkcji `message()` jest przekazanie informacji od twórcy do użytkownika, natomiast celem funkcji tj. `cat()` jest zapytanie użytkownika w pewnej kwestii.
```

Przykład użycia trzech podstawowych rodzajów komunikatów można zobaczyć w poniższej funkcji `minus_1()`.
Ta funkcja przyjmuje wartość numeryczną, od której odejmuje jeden, a na końcu zwraca wartość bezwzględną (`abs(x - 1)`).

```{r}
minus_1 = function(x){
  if(is.character(x)){
    stop("Argument `x` musi być zmienną numeryczną, a nie znakową.")
  } else if(is.logical(x)){
    warning("Argument `x` jest zmienną logiczną. Czy nie chcesz użyć zmiennej numerycznej?")
  } else {
    message("Wow. Argument `x` jest oczekiwaną zmienną numeryczną.")
  }
  abs(x - 1)
}
```

W przypadku, gdy użytkownik wprowadzi jako wejście wektor tekstowy (`if(is.character(x))`) to działanie funkcji zostanie przerwane i pojawi się odpowiedni komunikat błędu.

```{r, error=TRUE}
minus_1("kot")
```

Jeżeli jako argument `x` zostanie podany wektor logiczny (`else if(is.logical(x))`) to pojawi się komunikat ostrzeżenia, ale dalsze obliczanie zostanie wykonane.
W tym przypadku wartość `TRUE` zostanie najpierw zamieniona na 1 a `FALSE` na zero, następnie od tych wartości zostanie odjęte jeden, a na końcu zostaną one zamienione na wartości bezwzględne.

```{r}
minus_1(c(TRUE, FALSE))
```

Po wprowadzeniu wartości numerycznych do funkcji `minus_1()` pojawi się tekst wiadomości, po którym nastąpi wyliczenie kodu `abs(x - 1)`.

```{r}
minus_1(c(1, 0, 6, -6))
```

<!-- http://jarekj.home.amu.edu.pl/wp-content/uploads/2018/10/006_wyjatki.html --> 

Złożone funkcje opierają się o inne istniejące funkcje. 
W powyższym przykładzie, `minus_1()` używał, między innymi funkcji `-` do odejmowania czy `abs` do wyliczania wartości bezwzględnej.
Czasami spodziewamy się, że wartość wprowadzona przez użytkownika może spowodować wystąpienie wewnętrznego błędu i jednocześnie wiemy jak to naprawić.
W takich sytuacjach przydaje się funkcja `tryCatch()`.

```{block2 type="rmdinfo"}
R pozwala na ignorowanie wystąpienia błędu używając funkcji `try()`, ignorowanie ostrzeżeń z `suppressWarnings()` oraz wiadomości z `suppressMessages()`.
```

`tryCatch()` stara się uruchomić jakiś wskazany kod, a w przypadku pojawienia się błędu wykonuje alternatywne obliczenia.
Można to zobaczyć na poniższym przykładzie, gdzie najpierw sprawdzona zostałaby linia `kod do uruchomienia` i dopiero gdyby ona skutkowała błędem zostałaby uruchomiona linia `wykonaj kod w przypadku wystąpienia błędu`.
<!-- https://adv-r.hadley.nz/conditions.html#conditions -->

```{r, eval=FALSE}
tryCatch(
  error = function(e) {
    wykonaj kod w przypadku wystąpienia błędu
  },
  kod do uruchomienia 
)
```

Działanie `tryCatch` w praktyce jest pokazane w funkcji `log_safe()`.
Stara się ona wyliczyć logarytm naturalny (`log()`) z wartości argumentu `x`, a w przypadku gdyby napotkała błąd zwóci ona wartość `NA`.

```{r}
log_safe = function(x){
  tryCatch(
  error = function(e) {
    NA
  },
  log(x)
  )
}
```

Sprawdźmy jej zachowanie na dwóch przykładach.
W pierwszym oryginalna funkcja `log()` jak i nowa `log_safe()` otrzymają poprawne dane wejściowe - wektor numeryczny.

```{r}
log(10)
log_safe(10)
```

W tym przypadku obie zwracają dokładnie taki sam wynik.
Jeżeli jednak jako dane wejściowe wprowadzimy wektor znakowy to oryginalna funkcja zwróci błąd, a nasza funkcja jedynie wartość `NA`.

```{r, error=TRUE}
log("abecadło")
```
```{r}
log_safe("abecadło")
```

```{block2 type="rmdinfo"}
Dodatkowo istnieje funkcja `withCallingHandlers()`, która jest używana w przypadku działania na ostrzeżeniach.
````

## Programowanie obiektowe

Programowanie obiektowe (ang. *object-oriented programming*, OOP) to jeden z najpopularniejszych paradygmatów programowania (sekcja \@ref(jezyki-programowania)). 
Polega on na definiowaniu obiektów danej klasy posiadających pewną określoną strukturę oraz zachowania.

<!-- 1. everything is an object -->
<!-- 2. class definition -->
<!-- 3. class inheritiance -->
<!-- 4. methods -->

R pozwala również na stosowanie paradygmatu obiektowego.
Co więcej, w tym języku istnieje kilka różnych systemów programowania obiektowego, między innymi S3, S4 czy R6.
Każdy z nich charakteryzuje inny sposób tworzenia obiektów czy ich zachowań.
W tym rozdziale skupimy się na najczęściej używanego systemu S3.

Dwa najważniejsze elementy tego systemu to klasy i metody.
Klasa obejmuje obiekty o podobnej strukturze, które posiadają specjalną informację o nazwie klasy.
Metoda natomiast to sposób zachowania funkcji w przypadku napotkania obiektu danej klasy. 
Przykład metody był pokazany w sekcji \@ref(inne-klasy), gdzie funkcja `mean()` zachowywała się różnie w zależności od klasy danych wejściowych.

Poniżej stworzono nową macierz `x`, która składa się z dwóch kolumn i dwóch wierszy oraz wartości 0, 0, 2 i 3.

```{r}
x = matrix(c(0, 0, 2, 3), ncol = 2)
x
```

Do sprawdzenia klasy obiektu w systemie S3 służy funkcja `class()`.

```{r}
class(x)
```

W efekcie jej działania upewniamy się, że klasa naszego obiektu `x` to `r class(x)`.
System S3 pozwala na prostą zmianę lub dodanie nazwy klasy używając funkcji `structure()`.

```{r}
y = structure(x, class = "prostokat")
```

Wynikiem działania tej funkcji z argumentem `class = "prostokat"` jest nowy obiekt `y`.
W momencie, gdy sprawdzimy jego klasę, okaże się że nie jest to już `r class(x)`, ale za to `r class(y)`.

```{r}
class(y)
```

```{r}
powierzchnia = function(x) {
  UseMethod("powierzchnia")
}
```

```{block2 type="rmdinfo"}
powierzchnia.default
```

```{r}
powierzchnia.prostokat = function(x){
  a = x[1, 2] - x[1, 1]
  b = x[2, 2] - x[2, 1]
  a * b
}
```

```{r}
y
powierzchnia(y)
```

```{r, error=TRUE}
x
powierzchnia(x)
```

<!-- constructor + validator -->
konstruktor

```{r}
nowy_prostokat = function(xmin, ymin, xmax, ymax){
  if (!all(c(length(xmin), length(ymin), length(xmax), length(ymax)) == 1)){
    stop("Każdy z argumentów może przyjmować tylko jedną wartość")
  }
  vals = c(xmin, ymin, xmax, ymax)
  if (!(is.numeric(vals))){
    stop("Wszystkie argumenty muszą być typu numerycznego")
  }
  x = matrix(vals, ncol = 2)
  structure(x, class = "prostokat")
}
```

```{r}
nowy_p = nowy_prostokat(0, 0, 6, 5)
nowy_p
powierzchnia(nowy_p)
```

walidator (złożone funkcje)

```{r}
proprawny_prostokat = function(x){
  vals = as.vector(x)
  x_range = vals[3] - vals[1]
  y_range = vals[4] - vals[2]
  if (x_range <= 0){
    stop("`xmax` musi przyjmować wartość większą niż `xmin`")
  }
  if (y_range <= 0) {
    stop("`ymax` musi przyjmować wartość większą niż `ymin`")
  }
  x
}
```

```{r}
proprawny_prostokat(nowy_p)
```

```{r, error=TRUE}
nowy_p2 = nowy_prostokat(7, 0, 6, 0)
nowy_p2
proprawny_prostokat(nowy_p2)
```

<!-- methods -->
<!-- https://arxiv.org/pdf/1409.3531.pdf -->
<!-- https://adv-r.hadley.nz/oo.html -->

## Zadania

<!-- 1. zaprojektuj api -->
<!-- 2. zaprojektuj i zaimplementuj api -->
<!-- 3. api - na.rm  -->
<!-- 4. error, warning, message -->
<!-- 5. napraw error -->
<!-- 6. oo - dodaj trójkąt -->
<!-- 7. oo - dodaj liczenie centroidu -->
<!-- 8. napisz testy dla 6 i 7 -->
